臺北高等行政法院判決　　　　　　　　　　　　　　八十九年度訴字第三三○八號
　　　　　　　　　　　　　　　.
　原　　　告 　 甲○○
　訴訟代理人　　丙○○
　　　　　　　　丁○○
　　　　　　　　李保祿律師
　被　　　告　　經濟部智慧財產局
　代　表　人　　陳明邦（局長）
　訴訟代理人　　戊○○
　參　加　人　　聯盈電子股份有限公司
　代　表　人　　乙○○
右當事人間因新型專利舉發事件，原告不服經濟部中華民國八十九年十一月二日經（
八九）訴字第八九○八九二五○號訴願決定，提起行政訴訟，本院判決如左：
　　主  文
原告之訴駁回。
訴訟費用由原告負擔。
　　事  實
一事實概要：
  緣原告於民國（除西元外下同）七十九年三月二十日以「印刷電路板連接器之結構
  」向被告（原經濟部中央標準局）申請為新型第五○九四五號專利權之追加（一）
  ，經被告編為第00000000Ａ○一號審查，准予專利，於公告期滿後，發給
  新型第一六○六五四號專利證書（下稱系爭案，圖如附件所示）。嗣關係人即參加
  人聯盈電子股份有限公司以該專利案不符核准時專利法第九十六條第五款之規定，
  對之提起舉發，經被告審查，於八十五年一月十一日以（八五）台專（判）二○二
  七字第一○一二八○號專利舉發審定書為舉發不成立之處分，參加人不服，提起訴
  願，經經濟部於八十五年七月三日以經（八五）訴字第八五六二四六八四號訴願決
  定書撤銷原處分；被告爰重為審定，於八十六年七月二十九日以（八六）台專（判
  ）二○一六字第一二九四九五號專利舉發審定書為舉發成立，應撤銷其專利權之處
  分，原告不服，提起訴願，案經經濟部於八十六年十二月十七日以經（八六）訴字
  第八六四七三六六七號訴願決定書撤銷原處分；惟該專利因母案（即新型第五○九
  四五號專利）被撤銷，被告據原告之申請，依專利法第一百零五條準用第七十五條
  之規定，於八十八年八月十七日核准其改請為第00000000號專利，並另發
  給新型第一四六三一三號專利證書；嗣經被告再針對本件重為審查，於八十九年四
  月二十六日以（八九）智專三（二）○四○二○字第○八九八九○○○六八六號舉
  發審定書為舉發成立，應撤銷其專利權之處分，原告仍不甘服，提起訴願，遭決定
  駁回，遂向本院提起行政訴訟，並經本院裁定該參加人參加訴訟。
二訴之聲明：
　(一)原告聲明：訴願決定及原處分均撤銷。
　(二)被告聲明：如主文所示。
  (三)參加人經本院通知，未具狀或到場為任何之聲明及陳述。
三兩造之爭點：
  原告主張系爭案與舉發引證一、二（圖分別如附件所示）之結構有明顯差別，其空
  間型態、構造特徵、技術手段及目的功效，均不相同，被告卻認系爭案為運用申請
  前之習知技術，且未能增進功效，不具進步性，而為舉發成立，應撤銷專利權之審
  定，顯有違誤，是否可採？
　(一)原告主張之理由：
    1.按凡對於物品之形狀、構造或裝置首先創作合於實用之新型者，得依法申請專
      利，係為申請時專利法第九十五條定有明文。所謂首先創作，固應為前所未有
      之技術上思想之創作，亦即應具備新穎性；惟所謂前所未有之新穎性，非僅限
      於解決問題之手段及其手段所發生技術上之效果，均為前所未有之創新，其係
      以舊手段解決新問題，或以新手段解決舊問題者，亦應認為前所未有之創新。
      新型專利所應用之手段，縱令在原理上並非所未有之創新，而係習用技術，若
      其空間型態係屬創新，並能產生某一新作用或增進該物品某種功效時，即符合
      新型專利之要件。又新型之創作如能較原有物品在形狀、構造或裝置上更具有
      特殊之效能者，即可認為合於實用之原則，不以有產業上利用價值為必要。最
      高行政法院（八十九年七月一日改制前為行政法院，以下同）六十八年度判字
      第四九九號判決可資參照。又任何新型物品因其所具備之基本機能之限制，有
      其難以作構造上改變之處，而有部分零組件擷自習知，但若其整體構成特徵、
      空間型態及創作精神已與習用物品已有明顯之區別，即應可認定為一新型之創
      作。最高行政法院七十二年度判字第二七四號判決亦闡明有：「任何一種新型
      組合其重點在於整體性，蓋絕大多數之組成單元均為習用者，故不可將一設計
      中每一單元拆開而作個別之比較」。
    2.查本件系爭案主要構造特徵為：「一種印刷電路板連接器結構，其包括一本體
      以及許多導電片，其中本體之邊緣設有圓弧之安全弧度，中間設有一電路板插
      入溝；導電片分為內、外導電片，且於料帶與導電片間設有一折斷處，導電片
      之導電片腳有彎曲長短之分，其以相間的排列方式料帶連結，其特徵在於：本
      體之崁入溝中間設有加強肋，及導電片接觸點之上方設有一斜面，且於中間處
      設有一轉折處者。」被告及訴願決定機關所維持之駁回處分之主要意旨係謂：
      「系爭專利接觸點上方設一斜面，其中間設一轉折處；引證一第八圖及引證案
      第二圖可見，其導電片接觸點之上方皆設有一斜面，且於中間處設有一轉折處
      ，與系爭專利第三圖之該斜面及轉折處相較，僅弧度之大小及曲率不同而已‧
      ‧‧」等語。詳細分析原處分機關所為系爭案「舉發成立」處分之主要論斷及
      觀點，在認事用法上顯有違誤，應不足採，茲臚列如后：
      (1)被告稱系爭案之導電片接觸點上方所設之斜面與中間設一轉折處的特徵已見
        於引證一、引證二，唯根據專利法的規定，追加專利係基於原發明為主要技
        術特徵所為之再發明，換言之，本系爭案之特徵是建立在前專利的基礎上而
        為之，並未脫離原申請案的主要技術，故有追加專利之必要。唯被告在進行
        審查時，係以不當之方式將系爭案拆卸成小單位再與證據相比較，有違專利
        法審定的精神。雖然訴願決定機關稱系爭案之特徵原本就是小單位，故被告
        之審查並無不妥等語。但自被告的舉發審定書觀之，其所稱之相同點僅為模
        糊的帶過，並未能從圖式、技術，以及所達成之功效來判斷，其判決顯然偏
        頗舉發人即參加人單方面證詞，而對原告不利，如此不公正的審理態度，當
        然難稱適法。
      (2)原告再次強調，被告所稱之引證一、二雖均屬連接器之領域，然其申請訴求
        與系爭案之結構與所能達成的功效不同。特別是被告所稱重點在於導電片接
        觸點上方的斜面與中間處設有一轉折處的相同部分，在該舉發引證一第八圖
        及引證案第二圖中均並未明確表見，在該引證一、二的說明書中也未予說明
        。故被告所稱之相同處並無實體的支持，而僅為被告本身的感受，對於講究
        說明書內容的專利案而言，並非有效的判斷依據。據此方式的判決，實有違
        專利法保障合法權益的精神。
      (3)再從實際技術觀之，如前述最高行政法院六十八年度判字第四九九號判決所
        書，新型專利首重新穎、實用，而不取決在結構之複雜程度。根據此說，系
        爭案確已在說明書中明確揭示，該系爭案之導電片接觸點17上方的兩段式斜
        面40，第一段以較平行之斜度，以爭取第二段更垂直斜度空間，能減少子板
        插入時的阻力與壓力，以增加子板插入、拔出導電片的使用壽命；而系爭案
        之轉折處50為兩個均向內彎曲，向內爭取空間，能使導電片更為垂直，增加
        其強度，以得到更為強大的支撐力。而相較之下，引證一之彎曲部84及其結
        構不相同，先向外彎曲再向內彎曲，向外爭取空間，使導電片更為傾斜；引
        證二僅為彎成一斜度的習用結構，也是系爭案說明書所稱欲求改良者。原舉
        發人稱引證一之第八圖標號84即為轉折處，然其設計結構本就不同於系爭案
        ，且導電片固定位置太過於中間，如果導電片彎曲部84沒有先向外彎曲再向
        內彎曲，導電片會太過於垂直，會造成連接的接觸點品質不良，先向外彎曲
        再向內彎曲，使接觸點下方之導電片能更為傾斜，與系爭案的功用相反。又
        舉發人所稱引證二凸緣 9下方的斜面即為系爭案所稱的斜面，唯舉發人所稱
        之斜面為導電片凸緣 9與接觸點所自然形成一圓孤，功效當然不及系爭案之
        兩段式斜面，且不具減少阻力或壓力的功能。故引證一、二均難與系爭案爭
        辯，不足作為核駁本系爭案之主要依據。
      (4)再者，系爭案的接觸點17上方的斜面40，是由接觸點17上方之斜面上另外設
        置，形成兩段式斜面，可令該斜面40與接觸點17之間的「斜度減少」，更為
        垂直，如此必能降低子板插入時的阻力與壓力。反觀兩件引證案，該兩件引
        證並未設置減少斜度的兩段式斜面，故其並無減少子板插入阻力與壓力的功
        能。再稱系爭案之轉折處50，係由本體10內壁面上先向內彎曲延伸，再彎曲
        繼續向內接到接觸點17上，令導電片更為垂直，而該引證一設計結構不同於
        系爭案，彎曲部84先向外彎曲再向內彎曲，令導電片更為傾斜（斜度增加）
        ，所以引證一與系爭案功用完全相反，而引證二之轉折處皆僅為平常的轉折
        ，並無此加強功能。故被告顯然並未在舉發審定書中指出系爭案之斜面與轉
        折處優點有何劣處，自然不能草草決定系爭案不具專利資格，顯然審查有失
        。
      (5)原告再稱，本系爭案自核准後相繼受到三次舉發事件，其中Ｎ○一事件與Ｎ
        ○二事件皆已舉發不成立確定，而三次舉發事件皆引證到相同證據（引證一
        ），故同一證據既在前面兩次舉發程序中駁回確定，應足證該證據一與系爭
        案不同之處。本次Ｎ○三事件既在見解上仍不脫Ｎ○一事件與Ｎ○二事件及
        Ｎ○三首次事件所稱事項，當可證明證據性之不足，然被告卻獨對本次Ｎ○
        三事件作出兩極化的判斷，豈不是自相矛盾？顯見被告之失察。此等判斷成
        立，有損專利專責機關之威信，並教原告無法適從，實為非善之舉。
      (6)綜上所述，被告已知系爭案著重在抗應力變型之設計，故而判斷其進步性與
        否，自然應詳細探討其結構是否能達成功能。唯被告僅就外型的草率觀察，
        即稱系爭案同於引證案，嚴重抹煞原告長時間所投注的心血，顯然不合乎法
        令規定，難以令人信服。
  (二)被告主張之理由：
    1.原告起訴理由稱「被告在進行審查時，係以不當之方式將系爭案拆卸成小單位
      再與證據相比較」乙節，事實上根據系爭專利於八十四年四月二十二日所揭之
      申請專利範圖更正本有述「其特徵在於： 本體(1)之嵌入溝中間設有加強(11)
      ，及導電片接觸點(17)之上方設有一斜面(40)，且於中間處設有一轉折處(50)
      者」，而該加強肋(11)實質上是系爭專利之母案已界定之特徵，並非系爭專利
      （追加一案）才提出之創作，所以系爭專利特徵僅剩餘限在導電片接觸點(17)
      之上方設有一斜面(40)及於中間處設有一轉處(50)而已，很明顯該上方斜面(4
      0)及中間轉折處(50)乃為系爭專利自行設定之小單位，並非如原告所稱之不當
      拆卸方式進行與證據相比較，舉發引證一第７、８圖之反轉或向外彎折處(84)
      即為系爭專利的轉折處(50)，且都位於導電片的中間處位置，使導電片更垂直
      、支撐的力量更大的效果相同； 舉發引證二第２圖導電片垂直凸緣(9)下方到
      導電片接觸點上方之間的斜面即為系爭專利的斜面(40)，且都位於導電片接觸
      點的上方位置，使子板插入時能減少阻力的效果相同；系爭專利的轉折處(50)
      、斜面(40)等特徵與舉發引證一、二比較，在導電片整體上的關係位置相同，
      僅弧度小大及曲率略有不同，在效果功能上並沒有新的增進，故系爭專利仍為
      一種運用申請前之習知技術且未能增進功效。
    2.原告起訴理由又稱「同一證據（即引證一）既在前面兩次舉發程序中駁回確定
      」乙節，事實上，本件舉發三案（ＮＯ三）所據以論究審定者，非僅指引證一
      而已，而係以引證一、二兩者併同論究系爭專利不具進步性，論究事實基礎並
      不同。
　　理  由
一查參加人經本院依行政訴訟法第四十二條第一項規定，裁定命其獨立參加被告訴訟
  ，並通知於準備程序及言詞辯論期日到場，有裁定書及送達證書附卷可稽，而參加
  人未為參加，依同法第四十七條規定，本件判決對參加人亦有效力，又本件原告系
  爭專利「印刷電路板連接器之結構（追加一）」申請日為七十九年三月二十日，被
  告於八十年五月一日審定准予專利，則其有無撤銷專利權之原因，應以核准審定時
  所應適用之七十五年十二月二十四日修正公布之專利法為斷，均合先敘明。
二按「凡對物品之形狀、構造或裝置首先創作合於實用之新型者，得依本法申請專利
  」，惟「運用申請前習用之技術、知識顯而易知未能增進功效者」仍不得謂為新型
  ，分別為系爭專利核准時專利法第九十五條及第九十六條第五款所明定。
三本件參加人以原告之系爭專利不符核准時專利法第九十六條第五款之規定，對之提
  起舉發，經被告審查為舉發不成立之處分，參加人不服，提起訴願，經經濟部決定
  撤銷原處分；被告爰重為審定為舉發成立，應撤銷其專利權之處分，原告不服，提
  起訴願，案經經濟部決定撤銷原處分；惟該專利因母案（即新型第五○九四五號專
  利）被撤銷，被告據原告之申請，依專利法第一百零五條準用第七十五條之規定，
  於八十八年八月十七日核准其改請為第00000000號專利，並另發給新型第
  一四六三一三號專利證書；嗣經被告再針對本件重為審查，於八十九年四月二十六
  日以（八九）智專三（二）○四○二○字第○八九八九○○○六八六號舉發審定書
  為舉發成立，應撤銷其專利權之處分，原告仍不甘服，提起訴願，遭決定駁回，復
  起訴主張系爭案與舉發引證一、二之結構有明顯差別，其空間型態、構造特徵、技
  術手段及目的功效，均不相同，被告卻認系爭案為運用申請前之習知技術，且未能
  增進功效，不具進步性，而為舉發成立，應撤銷專利權之審定，顯有違誤，詳如其
  事實欄所載理由等語。查本件系爭「印刷電路板連接器之結構」新型專利案，係包
  括一本體及許多導電片，本體邊緣設有圓弧之安全孤度，中間設有一電路板插入溝
  ；導電片分為內、外導電片，且於料帶與導電片開設有一折斷處，導電片腳設有彎
  曲長短之分，其以相間之排列方式與料帶連接，其特徵在於：本體之崁入溝中間設
  有加強肋，導電片接觸點之上方設有一斜面，且於中間處設有一轉折處者。參加人
  所提舉發附件二為西元一九八九年一月三日公告之美國第0000000號專利案
  （下稱引證一），舉發附件三為西元一九八○年一月二十二日公告之美國第000
  0000號專利案（下稱引證二）。被告以由引證一第八圖及引證二第二圖可見，
  其導電片接觸點之上方皆設有一斜面，且於中間處設有一轉折處，與系爭專利第三
  圖之該斜面及轉折處相較，僅孤度之大小及曲率不同而己，故系爭專利乃運用申請
  前之習知技術且未能增進功效，自不具進步性，雖原告訴稱：引證一既在前面兩次
  舉發程序中（Ｎ○一及Ｎ○二）駁回確定，應足證該證據與系爭專利不同之處；又
  被告係將系爭專利拆卸成小單位再與引證各案相比較，惟就整體性結構為判斷，引
  證一、二之大部分結構均與系爭案有明顯差別，二者在空間型態、構造特徵、技術
  手段及目的功效上均不相同，難謂屬同一性之創作等語。惟查，本件舉發三案（Ｎ
  ○三）所據以論究審定者，非僅指引證一而已，而係以引證一及引發二兩者併同論
  究系爭專利不具進步性，故與前所舉各舉發案之審定論究事實基礎並不相同，即非
  得等同相提並論；次查，本件由系爭專利於八十四年四月二十二日申請專利範圍更
  正本來看，已明確自限「其特徵在於：本體之崁入溝中間設有加強肋；及導電片接
  觸點之上方設有一斜面，且於中間處設有一轉折處者」，而該加強肋實質上是系爭
  專利之母案已界定之設計特徵，並非系爭專利（追加一案）才提出之創作，所以系
  爭專利之實質特徵應僅限在：「導電片接觸點之上方設一斜面，其中間處設一轉折
  處」，該斜面及轉折處原本就是特徵中之小單位，並非原告所稱係故意拆卸成小單
  位再為比較；而引證一第七、八圖之反轉或向外彎折處即為系爭專利的轉折處，引
  證二第二圖凸緣之下方的斜面即為系爭專利的斜面，是以就系爭專利之轉折處、斜
  面等構造特徵與引證一、二相較，在導電片整體上的關係位置相同，二者僅於弧度
  大小及曲率略有不同而已，系爭專利仍屬運用申請前之習知技術在效果功能上沒有
  新的增進，從而被告於八十九年四月二十六日以（八九）智專三（二）○四○二○
  字第○八九八九○○○六八六號審定書為舉發成立，應撤銷其專利權之處分，揆諸
  首揭法條規定，自無不合。
四綜上說明，本件被告所為審定舉發成立，應撤銷其專利權之處分，核無違誤，訴願
  決定予以維持，亦無不合，原告起訴意旨，難謂為有理由，應予駁回。
五據上論結，本件原告之訴為無理由，依行政訴訟法第九十八條第三項前段，判決如
  主文。
中　　華　　民　　國　　　九十一　　年　　　一　　　　月　　　十　　　　日
                 　　　　   臺 北 高 等 行 政 法 院  第 二 庭
                             　　　　      審 判 長  法    官  王立杰
                                           　　　    法    官  陳雅香
                                                     法    官  黃本仁
右為正本係照原本作成。
如不服本判決，應於送達後二十日內，向本院提出上訴狀並表明上訴理由，如於本判
決宣示後送達前提起上訴者，應於判決送達後二十日內補提上訴理由書（須按他造人
數附繕本）。
中　　華　　民　　國　　　九十一　　年　　　一　　　　月　　　十一　　　日
       　　　　　　　　　　　　　　　　　　　　　　　書 記 官　姚國華
